【裁判字號】    99,上,154
【裁判日期】    990706
【裁判案由】    撤銷股東會決議等
【裁判全文】
臺灣高等法院臺中分院民事判決           99年度上字第154號
上  訴  人  吉律工業股份有限公司
法定代理人  甲○○
訴訟代理人  陳益軒律師
複  代理人  乙○○
            蘇書峰律師
被  上訴人  丁○○○
            丙○○
上二人共同
訴訟代理人  鐘登科律師
複  代理人  廖奕婷律師
上列當事人間請求請求撤銷股東會決議等事件，上訴人對於中華
民國99年2月26日臺灣臺中地方法院第一審判決（98年度訴字第2
775號）提起上訴，本院於99年6月22日言詞辯論終結，茲判決如
下：
    主  文
上訴駁回。
第二審訴訟費用由上訴人負擔。
    事實及理由
一、被上訴人主張：（一）伊等均為上訴人之股東及董事。上訴
    人於民國97年3月21日，在台中市○區○○○街198號召開之
    臨時股東常會，係由無監察人身份之無召集權人盧朝城所召
    集，是其中所為包括選任董事（甲○○、盧素月、宋浚銘）
    、監察人（宋庚錞）之各決議應屬無效，此經伊等前另訴獲
    判決確認無效在案。詎料，上訴人竟於前另訴進行中之97年
    8月9日，未依公司法第171條經董事會作成決議、亦未以董
    事會名義，即由因上開改選決議無效而不具董、監事資格進
    而應屬無召集權之人，另在台中縣烏日鄉○○路226巷86號
    召開股東常會，是其中所為減資及修改公司章程等之決議亦
    應屬無效。（二）上訴人於97年7月4日所發出股東常會通知
    書並未記載召集人，是無從據以認定系爭97年8月9月股東常
    會之召集人為何人；退萬步言，縱認如上訴人所稱召集人為
    董事長甲○○，惟，依公司法第171條之規定，並參酌最高
    法院80年台上字第2598號裁判要旨可知，董事長甲○○個人
    並無召集股東會之權限，至上訴人所引93年度台上字第1677
    號判決，其中董事長仍係以董事會名義召集股東會，與本件
    情形不同等情，爰提起本件訴訟，聲明求為確認上訴人於97
    年8月9日在台中縣烏日鄉○○路226巷86號所召開之股東常
    會決議無效之判決（被上訴人於原審起訴原另備位聲明求為
    撤銷系爭決議之判決，嗣於99年2月11日已當庭撤回）。
二、上訴人則以：（一）97年3月21日之臨時股東常會既經另案
    確認為無效，伊公司之董事及監察人即應回復到該次常會召
    開前之狀態，則當時任期已屆滿之董事（包括董事長甲○○
    ）依公司法第195條第2項規定，仍具有董事之資格，且甲○
    ○仍為董事長。而股東會依公司法第171條規定，固原應由
    董事會召集之，惟，董事長依公司法第208條第3項前段規定
    ，對內為股東會及董事會主席，且對外代表公司，是董事長
    甲○○於97年8月9日時為有權召集股東會之人，其所召集之
    系爭股東會並非當然無效。又此召集程序雖有未經董事會決
    議、未以董事會名義召集等之瑕疵，惟，參照最高法院93年
    度台上字第1677號、78年台上字第1573號等判決意旨，亦僅
    係召集程序違法、得依公司法第189條訴請撤銷該決議而已
    ，被上訴人既未依該規定於30日內訴請撤銷該決議，該決議
    自屬有效成立。（二）系爭股東會召集人確為董事長甲○○
    ，此有該會議之召集通知書為證等語，資為抗辯。
三、原審法院審理後，斟酌兩造之主張及攻擊防禦方法之結果，
    認系爭97年3月21日臨時股東會所為之決議，為無召集權人
    之盧朝城所召集，該次臨時股東會，非合法成立之股東會之
    意思機關，自不能為有效之決議，其決議當然無效。而97年
    8月9日股東常會所為之決議，亦為該非法成立而無召集權之
    董事會所召集，該次股東常會，非合法成立之股東會之意思
    機關，自不能為有效之決議，其決議亦當然無效。從而，被
    上訴人請求確認上訴人於97年8月9日，在台中縣烏日鄉○○
    路226巷86號所召開之股東常會決議無效，為有理由，應予
    准許。而為被上訴人勝訴之判決。上訴人不服，提起上訴，
    聲明求為判決：（一）原判決廢棄。（二）前開廢棄部分被
    上訴人第一審之訴駁回。（三）第一、二審之訴訟費用由被
    上訴人負擔。被上訴人則答辯聲明求為判決：(一)上訴駁回
    。（二）第二審訴訟費用由上訴人負擔。
四、兩造不爭執之事項
（一）上訴人公司自81年5月8日奉准設立登記在案時起，資本額
      為1350萬元，並由發起股東選任甲○○擔任第一任董事長
      。
（二）上訴人公司於94年3月21日，形式上有召開臨時董事會，
      選任訴外人盧朝城擔任監察人一職。
（三）盧朝城已於96年6月20日，向上訴人公司辭任監察人一職
      ，上訴人公司因此寄發股東臨時會開會通知，通知各股東
      預定於96年7月4日，召開96年度第二次股東臨時會，重新
      推選監察人。
（四）盧朝城於97年3月10日，以上訴人公司監察人名義，主張
      上訴人公司有公司法第220條事由，寄發被告公司97年股
      東臨時會開會通知，預定於97年3月21日，召開股東臨時
      會。嗣該次股東臨時會通過修改上訴人公司章程及改選董
      事甲○○、盧素月、宋浚銘）、監察人（宋庚錞）等決議
      。
（五）上開前另訴，經原審法院於98年5月22日以97年度訴字第1
      170號判決上訴人於97年3月21日，在台中市○區○○○街
      198號所召開之臨時股東常會決議無效，並經本院於98年
      12月23日以98年度上字第303號判決駁回上訴人之上訴，
      已告確定。
五、本院之判斷：
（一）按股東會除本法另有規定外，由董事會召集之。公司法第
      171條定有明文，是股份有限公司之股東會應由合法之董
      事會召集，如非合法所組成之董事會，自無召集股東會之
      權利。再按無召集權人召集之股東會所為之決議，因形式
      上屬未依法定程序召集並決議，其決議在形式上應不存在
      ，亦當然無效。蓋無召集權人召集之股東會，既非合法成
      立之股東會之意思機關，自不能為有效之決議，其所為之
      決議當然無效（最高法院28年上字第1911號判例、70年台
      上字第2235號判決、98台上字第257號判決意旨參照），
      是由非合法所組成之董事會（董事長）所召開之股東會所
      作成之決議，自屬無效。查上被上訴人主張上訴人公司於
      97年3月21日，在台中市○區○○○街198號召開之臨時股
      東常會，係由無監察人身份之無召集權人盧朝城所召集，
      是其中所為包括選任董事（甲○○、盧素月、宋浚銘）、
      監察人（宋庚錞）之各決議應屬無效，此經伊等訴請台灣
      台中地方法院以97年度訴字第1170號撤銷股東會決議事件
      審理中，上訴人復於97年8月9日由上開改選無效而不具董
      監事資格而無召集權之董事會召開97年度第一次股東常會
      ，並作成減少公司資本修改章程之決議，亦應屬無效等情
      ，業據被上訴人提出台灣台中地方法院97年度訴字第1170
      號撤銷股東會決議事件98年5月22日判決，上訴人公司97
      年7月4日發交之股東常會通知書、97年8月9日股東常會議
      事錄影本各乙件在卷可稽（一審卷第8-13頁），上訴人並
      據以提出起訴狀為上開主張，迭經原審法院送達上訴人，
      通知上訴人於99年1月14日，99年2月11日為二次言詞辯論
      ，上訴人已於相當時期受合法通知，均未到庭，亦未提出
      書狀為爭執，依民事訴訟法第280條第3項規定，已視同自
      認，是應認被上訴人之主張為真實。
（二）上訴人上訴雖以：上訴人公司97年3月21日之臨時股東常
      會既經另案確認為無效，伊公司之董事及監察人即應回復
      到該次常會召開前之狀態，則當時任期已屆滿之董事（包
      括董事長甲○○）依公司法第195條第2項規定，仍具有董
      事之資格，且甲○○仍為董事長。而股東會依公司法第17
      1條規定，固原應由董事會召集之，惟，董事長依公司法
      第208條第3項前段規定，對內為股東會及董事會主席，且
      對外代表公司，是董事長甲○○於97年8月9日時為有權召
      集股東會之人，其所召集之系爭股東會並非當然無效。又
      此召集程序雖有未經董事會決議、未以董事會名義召集等
      之瑕疵，惟，參照最高法院93年度台上字第1677號、78年
      台上字第1573號等判決意旨，亦僅係召集程序違法、得依
      公司法第189條訴請撤銷該決議而已，被上訴人既未依該
      規定於30日內訴請撤銷該決議，該決議自屬有效成立。又
      系爭股東會召集人確為董事長甲○○，此有該會議之召集
      通知書為證云云抗辯，惟查，上訴人於原審就被上訴人所
      主張之上情，並未爭執，而視同自認已如上述。且查：上
      訴人公司於97年3月21日系爭股東常會決議改選股東甲○
      ○、盧素月、宋浚銘為董事之前，於94年3月21日選出之
      董事為甲○○、陳美妃、丙○○、盧素月等人，此有被上
      訴人提出之上訴人公司變更登記表乙件在卷可稽（見本院
      卷第37-38頁），而上訴人公司於97年7月4日通知於97年8
      月9日召開97年第一次股東常會時，上訴人於該案訴訟中
      仍一貫主張其關於97年3月21日股東會之召集及決議均為
      有效（第一審於98年5月22日判決後，上訴人上訴本院，
      仍一貫為相同之主張），而系爭97年3月21日之股東會決
      議為無效，乃於98年5月22日，98年12月23日始分別由原
      審法院及本院予以判決確定，是於97年7月4日上訴人公司
      通知召開本件系爭股東會時，上訴人乃無97年3月21日股
      東會決議為無效之認知與認同，自無因97年3月21日股東
      會改造董事之決議為無效，而回歸於94年3月21日所選出
      董事會而由甲○○以其董事長身分未經該董事會決議而逕
      自通知（召集）召開本件系爭股東常會之可言。是綜上觀
      察，上訴人於97年7月4日仍認97年3月21日之股東會決議
      所成立之董事會有合法有效成立之情形下，由甲○○逕以
      其代表人身分發出通知召集本件97年第一次股東常會，自
      係認秉承其所認知之新董事會之意思而召開，參諸上開通
      知之文書製發時點，當時情境及其通知之內容，即可斷之
      ，此亦為上訴人於本件原審審理中所不爭，已如上述，應
      堪認定。上訴人於前案判決認其97年3月21日之股東會決
      議為無效確定後，就本案上訴，始改稱其乃由原董事長秉
      承原董事會之授權為其代表人之情形下，未經其決議，而
      屬程序瑕疵之召集（而非無權召集）本件股東常會云云，
      殊無可採。
（三）綜上，上訴人於97年8月9日所召開之97年第一次股東常會
      ，乃由97年3月21日無效股東會決議所組成不合法董事會
      已開始運作下，由甲○○未經合法董事會決議之情形下，
      逕自以不合法董事會董事長名義所召開，該次股東常會，
      非合法成立之股東會之意思機關，自不能為有效之決議，
      其決議亦當然無效。從而，被上訴人請求確認上訴人於97
      年8月9日，在台中縣烏日鄉○○路226巷86號所召開之股
      東常會決議無效，為有理由，應予准許。原審法院因而為
      上訴人敗訴之判決，依法並無不合。上訴意旨仍執陳詞，
      指摘原判決為不當，求予廢棄改判，為無理由，應予駁回
      。
六、本件事證已臻明確，兩造其餘主張及舉證，核與判決結果無
    礙，爰不一一論列，併此敘明。
據上論結，本件上訴為無理由，依本件上訴為無理由，依民事訴
訟法第449條第1項、第78條，判決如主文。
中    華    民    國    99    年    7     月    6     日
                民事第三庭    審判長法  官  陳照德
                                    法  官  李平勳
                                    法  官  朱  樑
以上正本係照原本作成。
如對本判決上訴，須於收受判決送達後20日內向本院提出上訴書
狀，其未表明上訴理由者，應於提出上訴後20日內向本院提出上
訴理由書（須按他造人數附具繕本）。
上訴時應提出委任律師為訴訟代理人之委任狀。具有民事訴訟法
第466條之1第1項但書或第2項之情形為訴訟代理人者，另應附具
律師及格證書及釋明委任人與受任人有該條項所定關係之釋明文
書影本。如委任律師提起上訴者，應一併繳納上訴審裁判費。
                                    書記官  陳妙瑋
中    華    民    國    99    年    7     月    7     日
                                                      Ｖ

司法院資訊處製作；財團法人民間司法改革基金會備份。
